ACORDAO-COMPLETO-2346203

ACÓRDÃO 1965/2019 ATA 7/2019 - SEGUNDA CÂMARA

VISTOS, relatados e discutidos estes autos de tomada de contas especial instaurada pelo Ministério do Turismo - MTur em desfavor de Dilene Miranda Job e do Instituto Deus é Tudo, diante da total impugnação dos dispêndios inerentes ao Convênio 1409/2009 (Siconv 717793/2009) destinado à implementação da "VIII Eduardo In Fest 2009" sob o valor total de R$ 334.000,00, tendo a vigência do ajuste sido estipulada para o período de 04/12/2009 a 07/04/2010;
ACORDAM os Ministros do Tribunal de Contas da União, reunidos em Sessão da 2ª Câmara, ante as razões expostas pelo Relator, em:
9.1. considerar revéis a Sra. Dilene Miranda Job e o Instituto Deus é Tudo, nos termos do art. 12, § 3º, da Lei nº 8.443, de 1992;
9.2. julgar irregulares as contas de Dilene Miranda Job e do Instituto Deus é Tudo, nos termos dos arts. 1º, I, 16, III, "b", 19, caput e 23, III, da Lei nº 8.443, de 1992, para lhes aplicar individualmente a multa prevista no art. 58, II, da Lei nº 8.443, de 1992, sob o valor de R$ 5.000,00 (cinco mil reais) , diante dos elementos de convicção até aqui obtidos pelo TCU, com a fixação do prazo de 15 (quinze) dias, contados da ciência desta deliberação, para comprovarem, perante o Tribunal (art. 214, III, "a", do RITCU) , o recolhimento da dívida ao Tesouro Nacional, atualizada monetariamente na forma da legislação em vigor;
9.3. autorizar, desde já, caso solicitado, o parcelamento da dívida fixada pelo item 9.2 deste Acórdão em até 36 (trinta e seis) parcelas, nos termos do art. 217 do RITCU, esclarecendo à responsável que a falta de pagamento de qualquer parcela importará no vencimento antecipado do saldo devedor, nos termos do art. 217, § 2º, do RITCU; e
9.4. autorizar, desde logo, a cobrança judicial da dívida fixada pelo item 9.2 deste Acórdão, nos termos do art. 28, inciso II, da Lei n.º 8.443, de 1992, caso não atendida a notificação.

Tomada de Contas Especial instaurada pelo Ministério do Turismo  MTur em desfavor de Dilene Miranda Job e do Instituto Deus é Tudo, diante da impugnação total das despesas inerentes ao Convênio 1409/2009 (Siconv 717793/2009) destinado à implementação do Projeto VIII Eduardo In Fest 2009 sob o valor total de R$ 334.000,00, tendo a vigência do ajuste sido estipulada para o período de 04/12/2009 a 07/04/2010.

Segunda Câmara

Ministério do Turismo (vinculador).

3. Responsáveis: Dilene Miranda Job (CPF XXX.382.277-XX); Instituto Deus é Tudo (CNPJ 07.096.077/0001-56).

13.1. Ministros presentes: Ana Arraes (Presidente), Aroldo Cedraz e Raimundo Carreiro.
13.2. Ministros-Substitutos presentes: Marcos Bemquerer Costa e André Luís de Carvalho (Relator).

ACORDAO-COMPLETO-2412745

Acórdão 6708/2020 - Segunda Câmara

ACORDAO-COMPLETO-2352937

Acórdão 3081/2019 - Segunda Câmara

ACORDAO-COMPLETO-2383276

Acórdão 12505/2019 - Segunda Câmara

ANDRÉ DE CARVALHO

Trata-se de tomada de contas especial instaurada pelo Ministério do Turismo - MTur em desfavor de Dilene Miranda Job e do Instituto Deus é Tudo, diante da total impugnação dos dispêndios inerentes ao Convênio 1409/2009 (Siconv 717793/2009) destinado à implementação da "VIII Eduardo In Fest 2009" sob o valor total de R$ 334.000,00, tendo a vigência do ajuste sido estipulada para o período de 04/12/2009 a 07/04/2010.
Após a análise final do feito, a auditora federal da Secex-TCE lançou o seu parecer conclusivo à Peça 59, com a anuência dos dirigentes da unidade técnica (Peças 60 e 61) , nos seguintes termos:
" (...) HISTÓRICO	2.	O referido convênio tinha por objeto incentivar o turismo, por meio da implementação do Projeto denominado 'VIII EDUARDO IN FEST 2009', conforme o Plano de Trabalho (peça 2) , com vigência estipulada para o período de 4/12/2009 a 7/4/2010 (peça 6) .
3.	Os recursos previstos para implementação do objeto do referido convênio foram orçados no valor total de R$ 334.000,00 (peça. 6) , sendo R$ 34.000,00 de contrapartida do convenente e R$ 300.000,00 de recursos federais, liberados conforme indicado abaixo (peça 8) :
	Ordem Bancária
	Data 
	Valor (R$) 

	2010OB800311
	24/02/2010
	300.000,00

4. 	Em 4/12/2009, o Instituto Deus é Tudo/SE firmou convênio com o Ministério do Turismo por intermédio da Sra. Dilene Miranda Job - Diretora Executiva época (peça 5) .
5.	Em 9/4/2010, pelo Oficio 11/2010 CD/IDET, a Diretora Executiva, encaminhou a prestação de contas do convênio Siconv 717793/2009 (peça 12) .
6.	Por relevante, ressalte-se que, conforme Plano de Trabalho registrado no SICONV, a realização do evento ocorreu no período de 11, 12 e 13/12/2009. A liberação dos recursos financeiros, entretanto, ocorreu em 24/2/2010, ato que influi na qualidade da prestação de contas, haja vista que dificulta a confrontação dos documentos de despesas com os cheques/ordens bancárias emitidas para os respectivos pagamentos. 
7.	O Relatório de Supervisão in loco 311/2009 (peça 10) , que realizou o acompanhamento nos dias 12 e 13/12/2009 em Cristovão/SE, concluiu que:
'14. No que concerne a supervisão da execução do objeto do referido Convênio, conclui-que houve a efetiva execução do Convênio nº 717793/2009, de acordo com o plano de Trabalho apresentado, restando pendente, apenas, a observação da recomendação apresentada no Título VII desta peça avaliativa para os próximos projetos eventualmente realizado sem parceria com a União por intermédio do MTur.'
8.	A Nota Técnica de Análise 89/2011 (peça 28) após analisar a documentação encaminhada a título de prestação de contas sob o aspecto da execução física concluiu pelo diligenciamento, tendo em vista as seguintes ocorrências:
	ITEM
	OBJETO DA RESSALVA
	SOLICITA-SE

	02
	Show artístico Banda Filarmônica Tobias Barreto 11/12/2009
	Encaminhar fotografias de cada show/apresentação, filmagem e/ou material de divulgação pós evento (publicação em jornais, revistas ou reportagens televisivas) , que comprovem a efetiva realização de cada apresentação constante no plano de Trabalho

	03
	Show artístico Banda Forrozão Seres do Palco 11/12/2009
	
	04
	Show artístico Cantor Levi Viana 11/12/2009
	
	05
	Show artístico com a Banda Água Viva dia 11/12/2009
	Encaminhar fotografias de cada show/apresentação, filmagem e/ou material de divulgação pós evento (publicação em jornais, revistas ou reportagens televisivas) , que comprovem a efetiva realização de cada apresentação constante no plano de Trabalho

	06
	Show artístico Grupo Folclórico Samba de Coco 11/12/2009
	
	07
	Show artístico Quadrilha Junina Ciganinha 11/12/2009
	
	23
	Show artístico Banda Cocha Bamba 12/12/2009
	
	24
	Show artístico Banda Filarmônica Rosário do Catete 12/12/2009
	
	25
	Show artístico Banda Menina Levada 12/12/2009
	
	26
	Show artístico com Cantores Chico Queiroga e Antônio Rogerio 12/12/2009
	
	27
	Show artístico Grupo Folclórico Caceteira 12/12/2009
	
	28
	Show artístico com Quadrilha Juninas Balancê de Tobias Barreto 12/12/2009
	
	29
	Show artístico Banda Filarmônica ltabaianinha 13/12/2009
	
	30
	Show artístico com Show com Gladston Rosa 13/12/2009
	
	31
	Show artístico Grupo Folclórico Reisado 13/12/2009
	
	32
	Show artístico Orquestra Lós Guaranis 13/12/2009
	
	33
	Show artístico Quadrilha Junina Retirantes do Sertão de Frei Paulo 13/12/2009
	
	34
	Show artístico Banda Cid Natureza 13/12/2009
	
	08
	Arquibancada em alumínio com assento em madeira para o público
	Encaminhar fotografia e/ou filmagem de cada item listado no Plano de Trabalho

	11
	Iluminação para o espaço do evento com 30 (trinta) refletores HQI com lâmpada de vapor 400 Watt
	
	12
	Iluminação para palco com 64 refletores, com lâmpada PAR, 04 (quatro) Mini but,06 Efeitos XT250ROBI, 06 Strobo e uma mesa pitot 2000
	
	14
	Locação de Gerador de energia de 180 KVA
	
	20
	Sonorização Sistema Leny com 48 caixas de grave, 02 (duas) mesas digitais, M7CL
	
	21
	Telão para transmissão de imagens dos artistas plásticos, artesanatos e demais
	
	22
	Tendas em alumínio com cobertura em lona
	
	09
	Equipe para efetuar a limpeza antes, durante e depois da realização do evento
	Encaminhar declaração individual do prestador de serviço com RG e CPF, discriminando a função exercida detalhada, o valor contratado e o período de execução, de acordo com o aprovado no Plano de Trabalho. Quando possível, enviar fotografias e/ou filmagem (show pirotécnico, seguranças, limpeza, tudo inserido no contexto do evento) 

	10
	Filmagem do evento para apresentação junto aos órgãos
	
	18
	Recepcionistas para atendimento aos nossos visitantes
	
	19
	Seguranças devidamente uniformizados
	
9.	O Despacho da Assessora da SNPTur (peça 29) , ante o não encaminhamento da documentação comprobatória solicitada em decorrência empreendida no âmbito da Nota Técnica de Análise 89/2011 (peça 28) , concluiu pela reprovação da execução física do convênio em epígrafe.
10.	Na sequência, a Coordenação de Análise de Prestação de Contas emitiu a Nota Técnica de Análise Financeira 449/2016 (peça 30) concluindo que a execução financeira não fora analisada tendo em vista a reprovação física do convênio, conforme dispõe a Portaria MTur 186/2016, art. 72 § 2°.
11. 	Da análise dos autos, verifica-se que foi dada oportunidade de defesa aos agentes responsabilizados, em obediência aos princípios constitucionais que asseguram o direito ao contraditório e à ampla defesa, tendo em vista as notificações constantes dos autos (peça 31 e peça 32 - AR) . No entanto, a agente não atendeu às solicitações, motivando, assim, a continuidade da presente tomada de contas especial. 
12.	A inscrição em conta de responsabilidade, no SIAFI, foi efetuada mediante a nota de sistema 2017NS000029, de 20/03/2017 (peças 35-36) .
13.	No Relatório de Tomada de Contas Especial 35/2017 (peça 40) , em que os fatos estão circunstanciados, a responsabilidade pelo dano causado ao erário foi atribuída solidariamente à Sra. Dilene Miranda Job, ocupante do cargo supramencionado à época da ocorrência dos fatos (peça 33) , e ao Instituto Deus é Tudo, em razão da impugnação total de despesas do convênio em comento, apurando-se como prejuízo o valor original de R$ 300.000,00.
14.	A CGU seguiu o posicionamento do órgão concedente quanto às irregularidades identificadas, ao débito apurado e à responsabilidade, conforme se verifica no Relatório de Auditoria 984/2017 (peça 41) , no Certificado de Auditoria 984/2017 (peça 42) bem como no Parecer do Dirigente do Órgão de Controle Interno 984/2017 (peça 43) . O Ministro de Estado do Turismo pronunciou-se pelo conhecimento das conclusões contidas nos pareceres da CGU, opinando pela irregularidade das contas do responsável indicado (peça 44) .
15.	Na instrução antecedente (peça 48) , analisando-se os documentos nos autos, concluiu-se pela necessidade de realização de citação solidária dos responsáveis, nos termos seguintes:
I) citar solidariamente a Sra. Dilene Miranda Job (CPF XXX.382.277-XX) , ex-Diretora-Geral do Instituto Deus é Tudo - SE, e o próprio Instituto Deus é Tudo - SE (CNPJ 07.096.077/0001-56) , com fundamento nos arts. 10, § 1º, e 12, incisos I e II, da Lei 8.443/1992 c/c o art. 202, incisos I e II, do RI/TCU, para que, no prazo de quinze dias, apresentem alegações de defesa e/ou recolham aos cofres do Tesouro Nacional a quantia abaixo indicada, atualizada monetariamente a partir da respectiva data até o efetivo recolhimento, abatendo-se na oportunidade a quantia eventualmente ressarcida, na forma da legislação em vigor.
	Valor original do débito (R$) 
	Data da ocorrência

	300.000,00
	24/2/2010

Ocorrências: não comprovação da boa e regular aplicação dos recursos federais repassados pelo Ministério do Turismo ao Instituto Deus é Tudo - SE por meio do Convênio 1409/2009 (peça 5; Siconv 717793/2009; objeto: apoio à implementação do projeto intitulado 'VIII EDUARDO IN FEST 2009', previsto para os dias 11, 12 e 13/12/2009, na cidade de São Cristovão/SE) ;
Responsáveis: Sra. Dilene Miranda Job (CPF XXX.382.277-XX) , Diretora-Executiva do Instituto Deus é Tudo e signatária do termo de convênio e do Instituto Deus é Tudo - SE (CNPJ 07.096.077/0001-56) ;
Condutas: 
a)	apresentar declaração de exclusividade da empresa contratada que não atende os pressupostos legais - as declarações de exclusividade constantes do processo de prestação de contas são claras: a empresa Rômulo Mário Daltro Pinto - ME (CNPJ 10.500.321/0001-09) detinha a exclusividade de contratação das bandas apenas nas datas dos referidos shows, atuando, portanto, somente como intermediária;
b) não apresentar contratos de exclusividade entre a empresa Rômulo Mário Daltro Pinto - ME e os artistas que se apresentaram no evento: foram apresentadas cartas de exclusividade, as quais não se encontram registradas em cartório com as bandas (peça 15, p. 1-18, peça 19, 1-8) ;
c) descumprir o termo do Convênio, que estabelece na Cláusula Terceira - Das Obrigações dos Participes, no item II, que compete à convenente (peça 5, p. 6) :
jj) apresentar na prestação de contas, quando da contratação de artistas, consagrados, enquadrados na hipótese de inexigibilidade prevista no inciso III do art. 25 da Lei n° 8.666/1993, atualizada, por meio de intermediários ou representantes, cópia do contrato de exclusividade dos artistas com o empresário contratado, registrado em cartório, sob pena de glosa dos valores envolvidos. Ressalta-se que o contrato de exclusividade difere da autorização que confere exclusividade apenas para os dias correspondentes à apresentação dos artistas e que é restrita à localidade do evento, conforme dispõe o Acórdão 96/2008-TCU-Plenário do TCU;
d) não comprovar o recebimento dos cachês pelos artistas, consoante entendimento firmado no Acórdão 1435/2017-TCU-Plenário, destacado na presente instrução; 
e) não apresentar a documentação complementar exigida peça Nota Técnica de Análise 89/2011, de 20/9/2011 (peça 28) , destacada no item 9 da presente instrução, necessária para comprovar a execução física do Convênio 717793/2009, tais como:
e.1) fotografias de cada show/apresentação, filmagem e/ou material de divulgação pós evento (publicação em jornais, revistas ou reportagens televisivas) , que comprovem a efetiva realização de cada apresentação constante no plano de Trabalho;
e.2) fotografia e/ou filmagem de cada item listado no Plano de Trabalho;
e.3) declaração individual do prestador de serviço com RG e CPF, discriminando a função exercida detalhada, o valor contratado e o período de execução, de acordo com o aprovado no Plano de Trabalho;
Nexo de Causalidade: As condutas descritas impediram o estabelecimento do nexo causal entre as despesas efetuadas com os recursos recebidos por força do Convênio 1409/2009 (Siconv 717793/2009) , que consistiria na efetiva comprovação da realização dos shows e no pagamento às bandas que dever-se-iam apresentar no evento;
Dispositivos violados: art. 70, parágrafo único, da Constituição Federal de 1988; arts. 62 e 63 da Lei 4.320/1964, art. 93, do Decreto Lei 200/1967, art. 50, §3º da Portaria Interministerial 127/2008; Cláusula Terceira, inciso II, alínea'jj', do termo Convênio 1409/2009.
Evidências: nota fiscal e recibo (peças 16, p. 1-4) , termo de convênio (peça 5) , cartas de exclusividade (peça 15, p. 1-18, peça 19, 1-8) , fotografias (peça 11) e Nota Técnica de Análise 89/2011, de 20/9/2011 (peça 28) ;
II)  informar ainda aos responsáveis que:
1) caso venham a ser condenados pelo Tribunal, ao débito ora apurado serão acrescidos os juros de mora, desde a data da ocorrência até a data do recolhimento, nos termos do §1º do art. 202 do RI/TCU;
2) o recolhimento tempestivo do débito somente saneará o processo caso seja reconhecida a sua boa-fé e não se constate outra irregularidade nas contas, nos termos do art. 12, inciso VI, da Resolução-TCU 170/2004;
3) o não atendimento à citação implicará revelia para todos os efeitos, dando-se prosseguimento ao processo, nos termos do art. 12, inciso VII, da Resolução-TCU 170/2004;
III)  encaminhar cópia da presente instrução, que deverá subsidiar as manifestações dos responsáveis.'
16.	Em cumprimento ao despacho do Exmo. Ministro Relator (peça 51) foram efetuadas as citações dos responsáveis, pelos expedientes indicados a seguir:
	Ofício
	Peça
	Natureza
	Destinatário
	Data de ciência ou motivo de ausência
	Data da resposta
	Data de fim de prazo de resposta

	2239/2018
	52
	Citação
	Instituto Deus e Tudo
	31/10/2018
		15/11/2018

	2238/2018
	53
	Citação
	Dilene Miranda Job
	31/10/2018
		15/11/2018

17.	O Instituto Deus é Tudo, após ter requerido prorrogação de prazo por 15 dias (peça 57) , concedida por meio do despacho à peça 58, deixou transcorrer in albis o prazo regimental, devendo ser considerado revel, nos termos do art. 12, §3º, da Lei 8.443/1992.
18.	O AR do Ofício 2238/2018, de citação da Sra. Dilene Miranda Job (CPF: XXX.382.277-XX) , retornou com ciência em 31/10/2018 (peça 54) , embora não tenha sido recebido de próprio punho pela responsável.
EXAME TÉCNICODa validade das notificações 
19.	Preliminarmente, cumpre tecer breves considerações sobre a forma como são realizadas as comunicações processuais no TCU. A esse respeito, destacam-se o art. 179, do Regimento Interno do TCU (Resolução 155, de 4/12/2002) e o art. 4º, inciso III, § 1º, da Resolução TCU 170, de 30 de junho de 2004, in verbis:
'Art. 179. A citação, a audiência ou a notificação, bem como a comunicação de diligência, farse-ão:
I - mediante ciência da parte, efetivada por servidor designado, por meio eletrônico, fac-símile, telegrama ou qualquer outra forma, desde que fique confirmada inequivocamente a entrega da comunicação ao destinatário;
II - mediante carta registrada, com aviso de recebimento que comprove a entrega no endereço do destinatário;
III - por edital publicado no Diário Oficial da União, quando o seu destinatário não for localizado
 (...) Art. 3º As comunicações serão dirigidas ao responsável, ou ao interessado, ou ao dirigente de órgão ou entidade, ou ao representante legal ou ao procurador constituído nos autos, com poderes expressos no mandato para esse fim, por meio de:
I - correio eletrônico, fac-símile ou telegrama;
II - servidor designado;
III - carta registrada, com aviso de recebimento;
IV - edital publicado no Diário Oficial da União, quando o seu destinatário não for localizado, nas hipóteses em que seja necessário o exercício de defesa'.
Art. 4º. Consideram-se entregues as comunicações:
I - efetivadas conforme disposto nos incisos I e II do artigo anterior, mediante confirmação da ciência do destinatário;
II - realizadas na forma prevista no inciso III do artigo anterior, com o retorno do aviso de recebimento, entregue comprovadamente no endereço do destinatário;
III - na data de publicação do edital no Diário Oficial da União, quando realizadas na forma prevista no inciso IV do artigo anterior.
§ 1º O endereço do destinatário deverá ser previamente confirmado mediante consulta aos sistemas disponíveis ao Tribunal ou a outros meios de informação, a qual deverá ser juntada ao respectivo processo.'
20.	Bem se vê, portanto, que a validade da citação via postal não depende de que o aviso de recebimento seja assinado pelo próprio destinatário da comunicação, o que dispensa, no caso em tela, a entrega do AR em 'mãos próprias'. A exigência da norma é no sentido de o Tribunal verificar se a correspondência foi entregue no endereço correto, residindo aqui a necessidade de certeza inequívoca. 
21.	Não é outra a orientação da jurisprudência do TCU, conforme se verifica dos julgados a seguir transcritos:
'São válidas as comunicações processuais entregues, mediante carta registrada, no endereço correto do responsável, não havendo necessidade de que o recebimento seja feito por ele próprio (Acórdão 3648/2013-TCU-Segunda Câmara, Relator Ministro JOSÉ JORGE) ;
É prescindível a entrega pessoal das comunicações pelo TCU, razão pela qual não há necessidade de que o aviso de recebimento seja assinado pelo próprio destinatário. Entregandose a correspondência no endereço correto do destinatário, presume-se o recebimento da citação. (Acórdão 1019/2008-TCU-Plenário, Relator Ministro BENJAMIN ZYMLER) ;
As comunicações do TCU, inclusive as citações, deverão ser realizadas mediante Aviso de Recebimento - AR, via Empresa Brasileira de Correios e Telégrafos, bastando para sua validade que se demonstre que a correspondência foi entregue no endereço correto.' (Acórdão 1526/2007-TCU-Plenário, Relator Ministro AROLDO CEDRAZ) .
22.	A validade do critério de comunicação processual do TCU foi referendada pelo Supremo Tribunal Federal, nos termos do julgamento do MS-AgR 25.816/DF, por meio do qual se afirmou a desnecessidade da ciência pessoal do interessado, entendendo-se suficiente a comprovação da entrega do 'AR' no endereço do destinatário:
'EMENTA: AGRAVO REGIMENTAL. MANDADO DE SEGURANÇA. DESNECESSIDADE DE INTIMAÇÃO PESSOAL DAS DECISÕES DO TRIBUNAL DE CONTAS DA UNIÃO. ART. 179 DO REGIMENTO INTERNO DO TCU. INTIMAÇÃO DO ATO IMPUGNADO POR CARTA REGISTRADA, INICIADO O PRAZO DO ART. 18 DA LEI nº 1.533/51 DA DATA CONSTANTE DO AVISO DE RECEBIMENTO. DECADÊNCIA RECONHECIDA. AGRAVO IMPROVIDO.
O envio de carta registrada com aviso de recebimento está expressamente enumerado entre os meios de comunicação de que dispõe o Tribunal de Contas da União para proceder às suas intimações.
O inciso II do art. 179 do Regimento Interno do TCU é claro ao exigir apenas a comprovação da entrega no endereço do destinatário, bastando o aviso de recebimento simples.'
23.	No caso vertente, a citação da Sra. Dilene Miranda Job (CPF: XXX.382.277-XX) se deu em endereço constante nos sistemas CPF da Receita (peça 45) . A entrega do ofício citatório nesse endereço ficou comprovada (AR de peça 54) .
24.	Nos processos do TCU, a revelia não leva à presunção de que seriam verdadeiras todas as imputações levantadas contra os responsáveis, diferentemente do que ocorre no processo civil, em que a revelia do réu opera a presunção da verdade dos fatos narrados pelo autor. Dessa forma, a avaliação da responsabilidade do agente não pode prescindir da prova existente no processo ou para ele carreada. 
25.	Ao não apresentar sua defesa, o responsável deixou de produzir prova da regular aplicação dos recursos sob sua responsabilidade, em afronta às normas que impõem aos gestores públicos a obrigação legal de, sempre que demandados pelos órgãos de controle, apresentar os documentos que demonstrem a correta utilização das verbas públicas, a exemplo do contido no art. 93 do Decreto-Lei 200/1967: 'Quem quer que utilize dinheiros públicos terá de justificar seu bom e regular emprego na conformidade das leis, regulamentos e normas emanadas das autoridades administrativas competentes.' 
26.	Mesmo as alegações de defesa não sendo apresentadas, considerando o princípio da verdade real que rege esta Corte, procurou-se buscar, em manifestações dos responsáveis na fase interna desta Tomada de Contas Especial, se havia algum argumento que pudesse ser aproveitado a seu favor. 
27.	Em relação à execução física, observa-se que foi apontado na Nota Técnica de Análise 89/2011 (peça 28) que não foram encaminhadas fotografias, filmagens ou material de divulgação pós evento (publicação em jornais, revistas ou reportagens televisivas) que comprovassem a apresentação dos artistas no evento, listados nos itens 2 a 7 e 23 a 34 no quadro do parágrafo 9; fotografias e filmagens que comprovassem a execução dos itens de infraestrutura, listados nos itens 8, 11, 12, 14, 20 a 22, e dos serviços contratados listados nos itens 9, 10, 18 e 19. Quanto a esses últimos, também não foram encaminhadas declarações individuais com RG e CPF discriminando a função exercida detalhada, o valor contratado e o período de execução.
28.	Na relação de pagamentos (peça 27, p. 1) , verifica-se que somente foram realizados pagamentos à empresa Rômulo Mário Daltro Pinto -ME (NF's 19, 20, 21 e 22, peça 16, p. 1-4) , não havendo nos autos comprovação de que os cachês dos inúmeros artistas tenham sido a eles efetivamente pagos.
29.	Foi constatada também irregularidade na prestação de contas do convênio alusiva à contratação direta de artistas e bandas musicais, com base na hipótese de inexigibilidade prevista no art. 25, inciso III, da Lei 8.666/1993, sem a devida comprovação de contrato de representação exclusiva entre artistas e os empresários, pessoas físicas ou jurídicas, que intermediavam o negócio. Inexiste nos autos, igualmente, a comprovação do recebimento dos cachês pelos artistas, não restando comprovado na execução financeira do convênio o nexo de causalidade dos pagamentos efetuados à empresa Rômulo Mário Daltro Pinto - ME (CNPJ 10.500.321/0001-09; v. relação de pagamento de peça 13) , podendo ensejar, em consequência, a irregularidade das contas e imputação de débito ao responsável 
30.	No entanto, os responsáveis não se manifestaram na fase interna, não havendo, assim, nenhum argumento que possa vir a ser analisado e posteriormente servir para afastar as irregularidades apontadas.
31.	Vale ressaltar que a pretensão punitiva do TCU, conforme Acórdão 1441/2016-TCU-Plenário, que uniformizou a jurisprudência acerca dessa questão, subordina-se ao prazo geral de prescrição indicado no art. 205 do Código Civil, que é de 10 anos, contado da data de ocorrência da irregularidade sancionada, nos termos do art. 189 do Código Civil, sendo este prazo interrompido pelo ato que ordenar a citação, a audiência ou a oitiva do responsável. No caso em exame, não ocorreu a prescrição, uma vez que a liberação dos recursos ocorreu em 24/2/2010 (peça 8) e o ato de ordenação da citação ocorreu em 18/7/2018 (peça 50) .
32.	Em se tratando de processo em que a parte interessada não se manifestou acerca das irregularidades imputadas, não há elementos para que se possa efetivamente aferir e reconhecer a ocorrência de boa-fé na conduta dos responsáveis, podendo este Tribunal, desde logo, proferir o julgamento de mérito pela irregularidade das contas, conforme nos termos dos §§ 2º e 6º do art. 202 do Regimento Interno do TCU. (Acórdão 2064/2011-TCU-Primeira Câmara (relator: Ubiratan Aguiar) , 6.182/2011-TCU-1º Câmara (relator: Weber de Oliveira) , 4.072/2010-TCU-1ª Câmara (Relator: Valmir Campelo) , 1.189/2009-TCU-1ª Câmara (Relator: Marcos Bemquerer) , 731/2008-TCU-Plenário (Relator: Aroldo Cedraz) .
33.	Dessa forma, a Sra. Dilene Miranda Job (CPF XXX.382.277-XX) e o Instituto Deus é Tudo - SE (CNPJ 07.096.077/0001-56) devem ser considerados revéis, nos termos do art. 12, §3º, da Lei 8.443/1992, devendo as contas serem julgadas irregulares, condenando-os solidariamente ao débito apurado e aplicando-lhes a multa prevista no art. 57 da Lei 8.443/1992.
CONCLUSÃO34.	Diante da revelia da Sra. Dilene Miranda Job (CPF XXX.382.277-XX) e do Instituto Deus é Tudo - SE (CNPJ 07.096.077/0001-56) e inexistindo nos autos elementos que permitam concluir pela ocorrência de boa-fé ou de outros excludentes de culpabilidade em sua conduta, propõe-se que suas contas sejam julgadas irregulares e que os responsáveis sejam condenados em débito e aplicando-lhes a multa prevista no art. 57 da Lei 8.443/1992. 
PROPOSTA DE ENCAMINHAMENTO35.	Diante do exposto, submetemos os autos à consideração superior, propondo ao Tribunal:
a) considerar revéis os responsáveis, Sra. Dilene Miranda Job (CPF XXX.382.277-XX) , ex-Diretora-Geral do Instituto Deus é Tudo - SE, e o próprio Instituto Deus é Tudo - SE (CNPJ 07.096.077/0001-56) , para todos os efeitos, dando-se prosseguimento ao processo, com fulcro no art. 12, § 3º, da Lei 8.443/1992;
b) julgar irregulares, nos termos dos arts. 1º, inciso I, 16, inciso III, alínea 'c', § 2º, da Lei 8.443/1992 c/c os arts. 19 e 23, inciso III, da mesma Lei, e com arts. 1º, inciso I, 209, inciso III, 210 e 214, inciso III, do Regimento Interno/TCU, as contas da Sra. Dilene Miranda Job (CPF XXX.382.277-XX) e do Instituto Deus é Tudo - SE (CNPJ 07.096.077/0001-56) , condenando-os solidariamente ao pagamento da importância a seguir especificada, atualizada monetariamente e acrescida dos juros de mora, calculada a partir da data discriminada até a data do efetiva quitação do débito, fixando-lhes o prazo de quinze dias, para que comprovem, perante o Tribunal, o recolhimento da referida quantia aos cofres do Tesouro Nacional, nos termos do art. 23, inciso III, alínea 'a', da citada lei;
	Valor original do débito (R$) 
	Data da ocorrência

	300.000,00
	24/2/2010

c) aplicar individualmente aos responsáveis, Sra. Dilene Miranda Job (CPF XXX.382.277-XX) e Instituto Deus é Tudo - SE (CNPJ 07.096.077/0001-56) , a multa prevista no art. 57 da Lei 8.443/1992 c/c o art. 267 do RI/TCU, fixando-lhes o prazo de quinze dias, a contar da notificação, para que comprovem, perante o Tribunal (art. 214, III, a, do Regimento Interno do TCU) , o recolhimento da dívida aos cofres do Tesouro Nacional, atualizada monetariamente desde a data do acórdão que vier a ser proferido por este Tribunal até a do efetivo recolhimento, se pagas após o vencimento, na forma da legislação em vigor;
d) autorizar, desde logo, a cobrança judicial das dívidas, caso não atendidas as notificações, na forma do disposto no art. 28, inciso II, da Lei 8.443/1992;
e) autorizar também, desde logo, se requerido, com fundamento no art. 28, inciso I, da Lei 8.443/1992 c/c o art. 217, §§ 1º e 2º do Regimento Interno do TCU, o parcelamento da (s) dívida (s) em até 36 parcelas, incidindo sobre cada parcela, corrigida monetariamente, os correspondentes acréscimos legais fixando- lhe o prazo de quinze dias, a contar do recebimento da notificação, para comprovar perante o Tribunal o recolhimento da primeira parcela, e de trinta dias, a contar da parcela anterior, para comprovar os recolhimentos das demais parcelas, devendo incidir sobre cada valor mensal, atualizado monetariamente, os juros de mora devidos, no caso do débito, na forma prevista na legislação em vigor, alertando os responsáveis de que a falta de comprovação do recolhimento de qualquer parcela importará o vencimento antecipado do saldo devedor, nos termos do § 2º do art. 217 do Regimento Interno deste Tribunal;
f) enviar cópia do Acórdão a ser prolatado, bem como do Relatório e do Voto que o fundamentarem à Procuradoria da República no Estado de Sergipe, nos termos do § 3º do art. 16 da Lei 8.443/1992 c/c o § 7º do art. 209 do Regimento Interno do TCU, para adoção das medidas cabíveis;
g) enviar cópia do Acórdão que vier a ser proferido ao Ministério do Turismo e aos responsáveis, para ciência, informando que a presente deliberação, acompanhada do Relatório e do Voto que a fundamenta, está disponível para a consulta no endereço www.tcu.gov.br/acordaos, além de esclarecer que, caso requerido, o TCU poderá fornecer sem custos as correspondentes cópias, de forma impressa."
Enfim, por intermédio do Exmo. Sr. Subprocurador-Geral Lucas Rocha Furtado, o MPTCU manifestou a sua discordância em relação à referida proposta da unidade técnica, consignando, para tanto, o seu parecer à Peça 61 nos seguintes termos: 
" (...) Com as devidas vênias, discordo da proposta da unidade técnica. É abusiva, sob qualquer ângulo em que seja examinada, a exigência posterior de prova cuja produção dependia de conhecimento prévio de sua necessidade. A exigência de outros elementos de prova autorizada no Acórdão 1459/2012-TCU-Plenário deve ser interpretada, assim, não no sentido de quaisquer outros elementos, mas de elementos de prova a cuja produção o responsável já estivesse obrigado de algum modo, ainda que não para efeito da apresentação na prestação de contas. E, no caso vertente, não há indicação de que os responsáveis estivessem obrigados a produzir, por razão nenhuma, registros de imagens com as características agora exigidas pelo órgão concedente e pela unidade técnica do TCU.
Não se pode, pois, apenas com base na ausência dos registros referidos, concluir pela inexecução dos eventos em tela, cuja comprovação, a propósito, fora avençada para se dar por outros meios, ora não contestados por quem quer que seja.
Na verdade, as provas reunidas nos autos apontam na direção contrária, fazendo crer que o objeto do convênio foi efetivamente executado. Mediante o relatório de supervisão in loco, peça 10, servidores vinculados ao órgão concedente atestaram que compareceram ao local dos eventos programados e, entre muitas outras verificações detalhadas, que presenciaram sua realização; que não houve venda de ingressos; que as ações previstas no plano de trabalho foram concluídas; que foi usada a logomarca do MTur em banners no palco principal, nas arquibancadas, nas mídias impressas, em todas as placas que continham informações sobre os eventos; que a expectativa quanto ao número de participantes foi atendida; que as instalações elétricas necessárias ao pleno funcionamento do evento foram aparentemente executadas com esmero e bom acabamento; que a convenente garantiu que a área onde ocorreram os eventos estivesse sempre limpa e em boas condições; que seguranças bem uniformizados e com detectores de metais estavam sempre a postos em pontos estratégicos conforme colocado no plano de trabalho; e que a equipe de apoio (limpeza e montagem) estava presente e à disposição.
Ante o exposto, manifesto-me contrário à proposta da unidade técnica por entender que o presente processo deva ser arquivado sem julgamento de mérito, por ausência de pressuposto para sua constituição e desenvolvimento regular, a saber, a evidência de dano ao erário, na forma do art. 212 do Regimento Interno do TCU."
	É o Relatório.

8.1. Daniel Alves Costa (OAB/SE 4.416), representando o Instituto Deus é Tudo.

Subprocurador-Geral Lucas Rocha Furtado.

TOMADA DE CONTAS ESPECIAL. CONVÊNIO. TOTAL IMPUGNAÇÃO DOS DISPÊNDIOS. CITAÇÃO. REVELIA. SOLICITAÇÃO DE DOCUMENTAÇÃO COMPLEMENTAR NÃO PREVISTA ORIGINALMENTE NO TERMO DE AJUSTE. ELEMENTOS APTOS A AFASTAR O DÉBITO. GRAVE INFRAÇÃO À NORMA REGULAMENTAR ORÇAMENTÁRIO-FINANCEIRA. CONTAS IRREGULARES. MULTA. DETERMINAÇÃO.

TOMADA DE CONTAS ESPECIAL (TCE)

Secretaria de Controle Externo de Tomada de Contas Especial (Secex-TCE).

Trata-se de tomada de contas especial instaurada pelo Ministério do Turismo - MTur em desfavor de Dilene Miranda Job e do Instituto Deus é Tudo, diante da total impugnação dos dispêndios inerentes ao Convênio 1409/2009 (Siconv 717793/2009) destinado à implementação da "VIII Eduardo In Fest 2009" sob o valor total de R$ 334.000,00, tendo a vigência do ajuste sido estipulada para o período de 04/12/2009 a 07/04/2010.
Como visto, o concedente promoveu a total impugnação dos dispêndios em virtude do não envio da documentação complementar solicitada para a comprovação dos eventos pactuados.
No âmbito do TCU, a despeito da regular citação, a Sra. Dilene Miranda Job e o Instituto Deus é Tudo deixaram transcorrer in albis o prazo para apresentarem as suas defesas ou recolherem o débito apurado nos autos, passando à condição de revéis, nos termos do art. 12, § 3º, da Lei nº  8.443, de 1992.
De todo modo, após a análise final do feito, a unidade técnica propôs a irregularidade das contas dos responsáveis para condená-los ao pagamento do débito sob o valor de R$ 300.000,00, aplicando-lhes a multa prevista no art. 57 da Lei nº 8.443, de 1992.
Por outro ângulo, o MPTCU discordou da aludida proposta, ao vislumbrar que não teria restado configurado o débito, e, assim, propôs que as presentes contas fossem arquivadas, sem o julgamento de mérito, ante a suposta ausência de pressupostos para a constituição e o desenvolvimento regular do processo, tendo o Parquet especial aduzido, para tanto, que seria indevida a posterior exigência de outros elementos de prova sem o prévio conhecimento da sua necessidade, a despeito dos elementos já existentes sobre a execução do objeto pactuado.
Incorporo parcialmente o parecer da unidade técnica a estas razões de decidir, pugnando, contudo, pela aplicação da multa legal aos gestores responsáveis, sem lhes imputar o suposto débito, diante dos elementos de convicção até aqui obtidos pelo TCU.
Como visto, após atestar a execução do convênio por meio do acompanhamento in loco, o MTur solicitou o envio de documentos complementares (fotografias, filmagens, material de divulgação e declaração individual dos prestadores de serviço) , tendo a falta de apresentação dessa documentação ensejado a reprovação da execução físico-financeira do ajuste.
A apresentação da aludida documentação complementar não figuraria, todavia, entre os deveres impostos ao convenente pelas normas regulamentares e pelo termo de convênio, de sorte que a ausência de apresentação dos documentos complementares não pode, por si só, resultar no suposto débito.
Essa exigência não estaria prevista na IN STN n.º 1, de 1997, nem, tampouco, no Decreto n.º 6.555, de 8/9/2008, no Decreto n.º 5.504, de 5/8/2005, ou no Decreto n.º 6.170, de 25/06/2007, não estando prevista, ainda, na Portaria Interministerial n.º 127, de 29/05/2008, nem na Instrução Normativa 31, de 10/09/2003, da então Secretaria de Comunicação de Governo e Gestão Estratégica da Presidência da República.
A realização do evento parece ter sido atestada, contudo, pelo próprio concedente por meio do Relatório de Supervisão in loco n.º 311, de 2009 ( Peça 10) , quando registrou o acompanhamento do evento por servidores vinculados ao MTur, com o atesto sobre o comparecimento ao local dos eventos programados e a sua realização, sem a venda de ingressos, em consonância com as ações previstas no plano de trabalho, tendo sido usada a logomarca do MTur em banners no palco principal, nas arquibancadas, nas mídias impressas e nas placas informativas dos eventos, entre outros elementos de convicção.
Por esse linha, o aludido Relatório de Supervisão in loco n.º 311, de 2009, anunciou o acompanhamento do eventos em Cristovão - SE, nos dias 12 e 13/12/2009, aduzindo que:
" (...) 14. No que concerne a supervisão da execução do objeto do referido Convênio, conclui-que houve a efetiva execução do Convênio nº 717793/2009, de acordo com o plano de Trabalho apresentado, restando pendente, apenas, a observação da recomendação apresentada no Título VII desta peça avaliativa para os próximos projetos eventualmente realizado sem parceria com a União por intermédio do MTur."
Em linhas gerais, o aludido evento teria sido conduzido pelo seguinte procedimento:
 (i) vigência: de 04/12/2009 a 07/04/2010;
 (ii) liberação dos recursos: em 24/02/2010;
 (iii) apresentação da prestação de contas: em 09/04/2010;
 (iv) supervisão in loco  (Relatório de Supervisão nº 311/1009) : de 12 e a 13/12/2009;
 (v) Nota Técnica nº 89/2011: em 20/09/2011 (Peça 28) ;
 (vi) Nota Técnica de Análise Financeira nº 449/2016: em 25/04/2016 (Peça 30) ;
 (vii) Relatório do Tomador de Contas nº 35/2017: em 17/03/2017 (Peça 40) ;
 (viii) Relatório de Auditoria nº 984/2017: data não identificada (Peça 41) ;
 (ix) Certificado de Auditoria nº 984/2017: data não identificada (Peça 42) ;
 (x) Parecer do Órgão de Controle Interno nº 984/2017: data não identificada (Peça 43) ; e
 (xi) Pronunciamento Ministerial: em 03/11/2017 (Peça 44) .
Os gestores teriam incorrido, contudo, em grave infração à normal regulamentar orçamentário-financeira, já que deixaram de comprovar os requisitos para a contratação de artistas consagrados, ante a ausência de apresentação, por exemplo, da cópia do contrato de exclusividade dos artistas com o respectivo empresário, com o devido registro em cartório, estando essa exigência expressamente prevista no termo de ajuste (Cláusula 3ª, II, alínea "jj") .
Em sintonia com a jurisprudência do TCU (v. g.: Acórdãos 5.543/2016 e 5.070/2016, da 1ª Câmara) , essa irregularidade pode ser tratada como grave infração à norma regulamentar orçamentário-financeira, já que comprometeria a necessária demonstração sobre a economicidade dos pagamentos efetivamente realizados em prol dos artistas no evento, dando ensejo, assim, à irregularidade das contas com a subsequente aplicação da multa legal em desfavor dos responsáveis.
Não se constata, enfim, a prescrição da pretensão punitiva do TCU no presente caso concreto, haja vista que, nos termos do Acórdão 1441/2016-TCU-Plenário, não houve o transcurso de mais de dez anos entre a ordem para a citação no âmbito do TCU, em 18/7/2018 (Peça 51) , e a data fatal para a prestação de contas final do ajuste, em 4/3/2010 (Peça 5, fls. 6 e 13) .
Ocorre que, por meio do Acórdão 1441/2016-TCU-Plenário proferido na Sessão Extraordinária de 8/6/2016, o TCU firmou o seu entendimento no sentido de que a prescrição da pretensão punitiva deve seguir a regra geral do prazo decenal, contado a partir do fato, em linha com o art. 205 do Código Civil brasileiro, interrompendo-se a contagem do aludido prazo com a ordem de citação, nos termos do art. 240, caput, da Lei nº 13.105 (Código Processual Civil) , de 2015.
Sem prejuízo, todavia, do respeito a esse entendimento do Tribunal, reitero a minha ressalva já registrada em vários outros julgados do TCU no sentido de que, na ausência de lei específica, o TCU não deveria aplicar qualquer prazo prescricional sobre a referida pretensão punitiva ou, então, na pior das hipóteses, o Tribunal deveria aplicar a regra prescricional fixada pela Lei nº  9.873, de 1999, não só porque ela trata diretamente de prescrição no âmbito do direito administrativo sancionador, mas também porque, entre outras medidas, a aludida lei manda aplicar o prazo prescricional penal, quando a infração administrativa também configure crime, além de determinar expressamente que, no caso de ilícito continuado ou permanente, a contagem do prazo se inicie no dia da cessação do aludido ilícito.
Por conseguinte, a despeito de registrar essa minha posição pessoal, pugno pela pronta aplicação da multa legal aos responsáveis, submetendo-me, pois, ao entendimento fixado pelo TCU no âmbito do aludido Acórdão 1441/2016-TCU-Plenário.
Entendo, portanto, que o TCU deve julgar irregulares as contas da Sra. Dilene Miranda Job e do Instituto Deus é Tudo, nos termos do art. 16, III, "b", da Lei nº 8.443, de 1992, para lhes aplicar a multa prevista no art. 58, II, da Lei nº 8.443, de 1992.
	Ante o exposto, pugno pela prolação do Acórdão ora submetido a este Colegiado.
TCU, Sala das Sessões, em 19 de março de 2019.
Ministro-Substituto ANDRÉ LUÍS DE CARVALHO 
Relator